ACORDAO-COMPLETO-2422925

ACÓRDÃO 2354/2020 ATA 33/2020 - PLENÁRIO

VISTOS, relatados e discutidos estes autos de acompanhamento para verificar o cumprimento à determinação contida no item "a" do Acórdão 2530/2018-TCU-Plenário;
ACORDAM os Ministros do Tribunal de Contas da União, reunidos em sessão Plenária, diante das razões expostas pelo relator, em:
9.1. dar ciência deste acórdão ao Banco Nacional de Desenvolvimento Econômico e Social (BNDES) e ao Tribunal de Contas do Estado do Rio de Janeiro (TCE/RJ) ; e
9.2. arquivar o presente processo, com base no art. 250, inciso I, do Regimento Interno/TCU.

Acompanhamento com vistas a dar prosseguimento na análise das ações empreendidas no sentido de subsidiar o Governo do Estado do Rio de Janeiro na tomada de decisão quanto ao processo de venda da Companhia Estadual de Águas e Esgotos do Estado do Rio de Janeiro (Cedae).

Banco Nacional de Desenvolvimento Econômico e Social.

3. Interessados/Responsáveis: não há.

13.1. Ministros presentes: José Mucio Monteiro (Presidente), Walton Alencar Rodrigues, Benjamin Zymler, Aroldo Cedraz, Raimundo Carreiro, Ana Arraes, Bruno Dantas e Vital do Rêgo (Relator).
13.2. Ministro-Substituto convocado: Augusto Sherman Cavalcanti.
13.3. Ministro-Substituto presente: Marcos Bemquerer Costa.

VITAL DO RÊGO

Adoto como relatório a instrução de mérito da Secretaria de Controle Externo da Administração Indireta no Rio de Janeiro - SecexEstataisRJ (peça 15) , que contou com a anuência do corpo diretivo daquela unidade (peças 16 e 17) , a seguir transcrita com os ajustes de forma pertinentes:
INTRODUÇÃO
Cuidam os autos de Processo de Acompanhamento, conforme determinação contida no item "a" do Acórdão 2530/2018-TCU-Plenário, nos seguintes termos:
"a) autorizar a autuação de novo processo de acompanhamento com vistas a dar prosseguimento na análise das ações empreendidas pelo Banco Nacional de Desenvolvimento Econômico e Social (BNDES) no sentido de subsidiar o Governo do Estado do Rio de Janeiro na tomada de decisão quanto ao processo de venda da Companhia Estadual de Águas e Esgotos do Estado do Rio de Janeiro (Cedae) ;"
HISTÓRICO
O TC Processo 025.093/2017-7 tratou de Acompanhamento autuado a partir de comunicação ao Plenário do TCU, efetivada pelo Exmo. Sr. Ministro Vital do Rêgo, abordando a participação do Banco Nacional de Desenvolvimento Econômico e Social (BNDES) no processo de venda da Companhia Estadual de Águas e Esgotos do Estado do Rio de Janeiro (Cedae) , nos seguintes termos:
Em nota divulgada no dia 20 passado, e amplamente divulgada pela mídia, o Banco Nacional de Desenvolvimento Econômico e Social (BNDES) informou ter recebido demanda do governo federal para participar ativamente do processo de venda da Companhia Estadual de Águas e Esgotos do Estado do Rio de Janeiro (Cedae) .
Os detalhes da operação ainda seriam definidos, mas segundo o que foi noticiado até o momento, a concepção inicial levaria o BNDES, por meio do BNDESPar (braço de participações do Banco) , a injetar recursos na Companhia de Águas para sanear a empresa e torná-la atrativa para ser oferecida ao mercado. Com isso, o BNDES se tornaria sócio da Cedae.
Não se sabe exatamente quanto o banco aportaria de recursos, mas o valor da transação chama a atenção pela materialidade da Cedae, que teve lucro líquido em 2016 de R$ 379 milhões, mas em contrapartida apresentou dívida líquida de R$ 1,5 bilhão no fim do ano passado.
Os riscos para o banco nesse tipo de operação precisam ser cuidadosamente considerados pelo BNDES. Segundo ainda noticiado pela imprensa, técnicos do Ministério da Fazenda já sinalizaram preocupações com a definição do valor da Cedae, pois várias incertezas impactariam essa questão, como contingências acerca do poder concedente, bem como passivos trabalhistas e ambientais.
Existem ainda diversos questionamentos apontados por autoridades públicas constituídas acerca da estruturação da operação dentro de prazos tão exíguos, até pela precariedade dos serviços públicos prestados à população do Rio de Janeiro. Por essa razão, considero de mais alta relevância que o Tribunal acompanhe de perto a modelagem dessa operação, caso venha a se confirmar.
Diante do exposto, proponho a este colegiado que seja expedida orientação à Segecex para que, por meio da Secex Estatais, acompanhe a operação em comento e represente ao Tribunal caso identifique indício de venda da Cedae, por meio da participação do BNDES.
Em instrução datada de 9/7/2018 (peça 24, p.43-44, do TC Processo 025.093/2017-7) , foi proposto na conclusão da instrução, o prosseguimento, por parte deste Tribunal, no acompanhamento das ações empreendidas pelo BNDES no curso da execução do Contrato OCS 4/2018, no sentido de integrar ao escopo tópicos que contemplem os seguintes aspectos, entre outros que vierem a ser considerados pertinentes à questão:
a) indicação pelo Consórcio Fator/Concremat/VG&P-Saneamento Rio de possíveis consequências e impactos nos estudos da consultoria, caso a Empresa Cedae não venha fornecer documentação e informações estratégicas necessárias da modelagem em andamento (§§ 99, 181, 182, 187, 199, 211 e 218) ;
b) acompanhamento do fluxo no fornecimento, pela empresa Cedae, de informações constantes do item 3.10.2.1 do Relatório de Engenharia contido no Termo de Referência, todos de fundamental relevância para a consecução do projeto, tais como: coleta de informações de sistemas existentes de água e esgoto (estudos, plantas, cadastros) descrição do status operacional da infraestrutura existente, avaliação da disponibilidade de recursos hídricos e das soluções e projetos já concebidos pelo Poder Público para superação de eventual déficit hídrico, com base nas informações disponibilizadas pela Cedae e em fontes de dados oficiais ou comumente utilizadas pelo mercado, considerando a demanda atual e futura a ser atendida (peça 13, p.63 e peça 23, p. 36) § 191;
c) verificação se o BNDES, na condição de signatário e contratante, no exercício de suas atribuições e responsabilidades como gestor e fiscal do Contrato OCS 4/2018, registrará e evidenciará durante toda a execução deste instrumento, a cada ocorrência de falta de informação por parte da Cedae, conforme sinalizado no subitem 5.12 do Termo de Referência, e adotará as providências pertinentes e cabíveis, com vistas à continuidade e exequibilidade dos estudos, restando demonstrado o nível de comprometimento que a eventual ausência das mesmas poderá acarretar para a modelagem da desestatização, à luz disposto contidos na Lei 11.445/2007;
d) observância ao disposto no inciso IV do art. 3º da Lei 11.445/2007, no que se refere ao teor dos subitens, 3.8.2, 3.10.1, 3.12.3, 3.12.8 e 3.12.11 do Termo de Referência do Contrato OCS 4/2018 (peça 23, p. 32, 35, 41, 42 e 45, respectivamente) §§ 199 e 240;
e) observância do Contrato OCS 4/2018 ao disposto no inciso II do art. 11 da Lei 11.445/2007;
f) evidenciação quanto à aderência a práticas de mercado, bem como adequação metodológica a ser utilizada pelo Consórcio Fator/Concremat/VG&P-Saneamento Rio para obter todas as informações necessárias relativas a estruturas e dispositivos que compõem os sistemas de abastecimento de água, ante a ausência de obrigatoriedade de elaborar cadastro técnico das redes, estabelecida no Contrato OCS 4/2018 (peça 14, p. 6) ;
g) cumprimento do disposto no art. 3º, inciso IV da Lei 11.445/2007, no que se refere ao conjunto de mecanismos e de procedimentos que garantam à sociedade informações, representações técnicas e participações nos processos de formulação de políticas, de planejamento e de avaliação relacionados aos serviços públicos de saneamento básico, em caso de celebração de contratos de concessão abrangente que venha disciplinar a relação jurídica entre o futuro operador privado (adquirente das ações da Cedae) , atores públicos relevantes (Estado do Rio de Janeiro, municípios, agência reguladora, entre outros) e usuários, nos termos do Contrato OCS 4/2018 e do Acordo de Cooperação Técnica 16.2.0569;
h) evidenciação dos parâmetros estabelecidos para efetivar possíveis alterações no arcabouço normativo vigente, em vista dos estudos para modelagem de desestatização da Cedae já terem iniciado, observada a universalização dos serviços de fornecimento de água e esgotamento sanitário, bem como os princípios fundamentais que regem a matéria (Lei 11.445/2007, de 5/2/2007 - estabelece Diretrizes Nacionais de Saneamento Básico) , em particular em seus arts. 2º, inciso IX, 3°, inciso IV, 4º, 11, 12, 21 a 27 e 48;
i) aferição da aderência, no âmbito da execução do contrato de consultoria pactuado com o Consórcio Fator/Concremat/VG & P-Saneamento Rio, dos parâmetros a serem estabelecidos, bem como da metodologia a ser utilizada para realizar a simulação de diferentes cenários dos investimentos e dos custos operacionais, tendo em vista o disposto nos incisos III, § 2º, e IV da Lei 11.445/2007, que prevê as condições de sustentabilidade e equilíbrio-financeiro da prestação dos serviços, em regime de eficiência, contemplando: sistema de cobrança de composição de taxas e tarifas; sistemática de reajuste e de revisões de taxas e tarifas; mecanismos de controle social nas atividades de planejamento, regulação e fiscalização dos serviços;
256. Por fim, o BNDES deverá atentar, no curso da execução do Contrato OCS 4/2018, quanto ao pouco detalhamento observado nos itens 3.2.1, 3.8.2, 3.10.1, 3.12.3, 3.12, 8 e 3.12.11 contidos no Termo de Referência do Contrato OCS 4/2018, nos quais a ausência ou reduzido grau de clareza quanto a metodologias, critérios e parâmetros a serem empregados em estudos e simulações de cenários, bem como a ausência de indicações de fonte de informações atinentes a aspectos essenciais como projeção de demandas e infraestrutura existente (condicionante do grau de investimento futuro) poderá acarretar distorções na avaliação da Empresa Cedae e nos valores tarifários dos serviços, em perspectivas de curto, médio ou longo prazo (inciso IV do art. 3º da Lei 11.445/2007) .
Ainda na mesma instrução, foi proposto o seguinte encaminhamento:
a) autuar novo processo de acompanhamento com vistas a dar prosseguimento na análise das ações empreendidas pelo Banco Nacional de Desenvolvimento Econômico e Social (BNDES) no sentido de subsidiar o Governo do Estado do Rio de Janeiro na tomada de decisão quanto ao processo de venda da Companhia Estadual de Águas e Esgotos do Estado do Rio de Janeiro (Cedae) ;
b) remeter cópia da presente instrução e do acórdão que vier a ser proferido ao Banco Nacional de Desenvolvimento Econômico e Social (BNDES) , ao Tribunal de Contas do Estado do Rio de Janeiro-TCE/RJ, à Agência Reguladora de Energia e Saneamento Básico do Estado do Rio de Janeiro-Agenersa e à Agência Nacional de Águas-ANA, para a adoção das medidas que porventura entenderem cabíveis, no que concerne ao acompanhamento da execução do Contrato OCS 4/2018, fruto da licitação, modalidade Pregão Eletrônico, 49/2017;
c) encaminhar cópia do voto e da decisão que vier a ser proferida ao Banco Nacional de Desenvolvimento Econômico e Social-BNDES, à Agência Reguladora de Energia e Saneamento Básico do Estado do Rio de Janeiro-Agenersa, à Agência Nacional de Águas-ANA e ao Tribunal de Contas do Estado do Rio de Janeiro-TCE/RJ; e
d) apensar os presentes autos ao novo processo de acompanhamento que vier a ser autuado, consoante art. 169, inciso I do RITCU.
Em despacho, datado de 26/9/2018, peças 25 e 27 do TC Processo 025.093/2017-7, o titular da unidade manifestou-se de acordo com a proposta alvitrada e teceu considerações quanto ao referido processo, manifestando que uma das principais preocupações para a ação de controle foi quanto à demanda do governo federal para que o Banco Nacional de Desenvolvimento Econômico e Social - BNDES participasse, ativamente, do processo de venda da Companhia Estadual de Águas e Esgotos do Estado do Rio de Janeiro - Cedae, sendo que "a concepção inicial levaria o BNDES, por meio do BNDES Par (braço de participações do Banco) , a injetar recursos na Companhia de Águas para sanear a empresa e torná-la atrativa para ser oferecida ao mercado. Com isso, o BNDES se tornaria sócio da Cedae", conforme declarações que eram divulgadas na mídia da época.
Apontou, ainda, questões como riscos para o Banco nesse tipo de operação, tais como definição do valor da Cedae, incertezas acerca de contingências acerca do poder concedente, passivos trabalhistas e ambientais, estruturação da operação dentro de prazos tão exíguos, particularmente em função da precariedade dos serviços públicos prestados à população do Rio de Janeiro, dentre outras, que motivaram a referida ação de controle.
Externou que, no decorrer das análises realizadas, verificou-se que a participação, até então, do BNDES, se circunscreveu ao apoio a ser realizado na contratação da modelagem da desestatização da Cedae/RJ, consistindo na contratação de serviços técnicos especializados para a estruturação de projetos no que pertine à desestatização dos serviços de fornecimento de água e esgotamento sanitário referentes ao Estado do Rio de Janeiro, via Cedae/RJ.
Portanto, concluiu que uma das principais ações a serem empreendidas no âmbito do Controle Externo não foi realizada, uma vez que inexistia qualquer previsão de participação do BNDES na forma de aporte de recursos na Cedae. Diante desse cenário, a análise técnica se baseou no suporte do Banco para a contratação de empresa de consultoria para conduzir os estudos da modelagem a ser aplicada.
Noticia que a resposta à diligência, datada de 17/9/2018, peça 26 do TC Processo 025.093/2017-7) , traz um breve histórico da participação do Banco nesse processo de implementação de modelo de negócios relacionado à Cedae, destacando, inclusive, "que o escopo atual dos estudos não considera qualquer forma de atuação do BNDES como futuro adquirente da Cedae", e propôs o encaminhamento dos autos ao gabinete do Ministro-Relator, Vital do Rego, para deliberação.
O Exmo. Ministro-Relator, Vital do Rego (peça 33 do TC Processo 025.093/2017-7) , após várias considerações sobre o processo de privatização da Cedae, e, considerando ainda, a informação trazida pelo BNDES (peça 26) de que os produtos elaborados no âmbito do citado contrato estão em processo de avaliação e revisão, tanto pelo próprio Banco, quanto pelo Estado do Rio de Janeiro, pela Cedae e pelo Consórcio, prolatou juntamente com os demais ministros do TCU o Acórdão 2530/2018-TCU-Plenário, datado de 31/10/2018, com a determinação de autorizar a autuação de novo processo de acompanhamento com vistas a dar prosseguimento na análise das ações empreendidas pelo BNDES no sentido de subsidiar o Governo do Estado do Rio de Janeiro na tomada de decisão quanto ao processo de privatização.
EXAME TÉCNICO
Autuado o presente processo, inicialmente, para esclarecer a situação do processo de privatização da Cedae, foi encaminhada diligência por e-mail ao BNDES, datada de 19/11/2019, peça 11, especificamente para saber a situação do Contrato 17.2.0389.1, firmado entre o Estado do Rio de Janeiro e o BNDES; a solução adotada quanto ao possível modelo de privatização da Cedae; a situação do Contrato de Prestação de Serviços OCS Nº 004/2018, firmado entre o BNDES e o Consórcio Concremat/Banco Fator/Vernalha Associados; e se houve prosseguimento para a fase 2 prevista no contrato firmado entre o consórcio e o Banco.
Em resposta à mencionada diligência, o BNDES encaminhou a Nota Conjunta AEP/DEP1 nº 22/2019 e AJ2/JUDEP nº 51/2019, datada de 4/12/2019, peça 12, por meio da qual manifestou que, no âmbito do Programa de Parcerias para Investimentos (PPI) do Governo Federal, o BNDES é o responsável, entre outras atividades, por apoiar os entes estaduais na estruturação de projetos de desestatização no setor de saneamento.
Informa que a atuação do BNDES consiste em coordenar a preparação dos respectivos projetos de desestatização, alocando, para tanto, equipe própria e contratando consultores técnicos especializados por meio da realização de contratações administrativas. O apoio provido pelo BNDES aos entes estaduais é formalizado por meio da celebração de contratos de estruturação específicos, os quais disciplinam, entre outros elementos, o escopo de atuação do Banco, as obrigações dos órgãos e entes administrativos estaduais envolvidos e, sobretudo, a dinâmica de remuneração do BNDES e de ressarcimento das despesas incorridas pelo Banco, sobretudo as decorrentes da contratação de consultorias especializadas.
Em relação à situação do Contrato 17.2.0389.1, firmado em 16/11/2017, entre o Estado do Rio de Janeiro e o BNDES, tendo por escopo a modelagem de projeto de desestatização dos serviços de água e esgoto prestados pela Cedae, o Banco procedeu aos trâmites finais para a contratação do consórcio de consultorias técnicas ("Consórcio") que se sagrou vencedor do Pregão Eletrônico 49/2017.
Tomando por referência os produtos e materiais formalmente apresentados pelo BNDES, gerados ao longo da primeira fase da modelagem contratada, o Estado decidiu pela adoção de formato de projeto com as seguintes características principais referentes à sua estrutura econômica e de operação:
Segmentação dos serviços públicos de água e esgoto atualmente prestados pela Cedae na Região Metropolitana em dois grupos de atividades: (a) os serviços upstream, caracterizados pela captação, tratamento e adução de água (esta última, apenas se inclui no caso do Sistema Produtor Guandu) ; (b) os serviços downstream, os quais incluem as atividades prestadas aos usuários, quais sejam, a distribuição de água tratada, a coleta e tratamento de esgotos e a disposição final de efluentes sanitários.
O escopo dos serviços upstream, definidos em comum acordo entre BNDES, Cedae e Consórcio Fator-Concremat-VGP, no âmbito do sistema produtor Guandu, abarcam a captação, o tratamento e a adução de água tratada até o Reservatório Marapicu e a elevatória de Lameirão. No caso dos demais grandes sistemas produtores, as atividades do upstream estão circunscritas à captação e tratamento de água.
Para os municípios do interior ou mesmo para os municípios da Região Metropolitana não atendidos pelos grandes sistemas produtores (são considerados grandes sistemas produtores da Região Metropolitana os sistemas Guandu, Imunana/laranjal, Ribeirão das Lajes e Acari) , não haverá esta segmentação dos serviços, havendo apenas um operador privado responsável por toda a cadeia dos serviços de abastecimento de água e esgotamento sanitário.
Em relação à regionalização dos serviços downstream, o Banco manifesta que serão organizados em blocos de municípios, objetivando a geração de sinergias e economias de escala na prestação dos serviços, sendo que os blocos formatados serão adjudicados a operadores privados, mediante a realização de processos licitatórios específicos e celebração de contratos de concessão.
Em relação à atribuição dos serviços de upstream à Cedae, o Banco informa que serão acometidos à Cedae, que atuará como produtora e fornecedora exclusiva de água tratada aos operadores de serviços downstream. Repise-se que estes serviços upstream referem-se apenas aos grandes sistemas produtores da Região Metropolitana, não se aplicando aos municípios não atendidos por tais sistemas.
Quanto à disciplina regulatória do modelo, o Banco informa que o relacionamento entre as partes envolvidas (Estado, AGENERSA, Cedae e operadores privados) será objeto de densa regulação, a ser procedida por meio de contratos de concessão e seus instrumentos acessórios (p.ex. anexos, contratos de interdependência) e regulamentação a ser expedida pela agência reguladora estadual responsável pelos setores de energia e saneamento - AGENERSA.
Em relação à situação da execução dos serviços técnicos objeto do Contrato de Prestação de Serviços OCS Nº 004/2018, firmado em 2/2/2018, referente à contratação de serviços técnicos especializados para a estruturação de projeto de desestatização dos serviços de fornecimento de água e esgotamento sanitário prestados pela Cedae nos 64 municípios operados atualmente pela referida companhia de saneamento, o Banco informa que os produtos e serviços objeto do Contrato de Prestação de Serviços estão divididos em duas fases.
A fase 1 é composta das etapas 1, 2, 3 e 4, contemplando todas as atividades necessárias para a realização de um diagnóstico da situação atual e proposição de modelos de negócios potencialmente viáveis para serem implantados no Estado, com o objetivo de buscar a universalização dos serviços de saneamento. Esses modelos são sumarizados no "Relatório para Decisão do Modelo de Negócios" (único produto a ser entregue no âmbito da etapa 4) .
O BNDES apresentou a seguinte tabela com as datas de emissão de aceites, por sua parte, dos produtos das etapas 1, 2, 3 e 4, elaborados pelo Consórcio e devidamente revistos pelas equipes do Banco:
	Etapa
	Produto
	Data de Emissão do Aceite pelo BNDES

	1 - Planejamento dos Serviços Técnicos
	Plano de Trabalho e Cronograma
	13/4/2018

		Plano de Comunicação
	13/4/2018

	2 - Diagnósticos Preliminares e Due Diligence
	Relatório sobre os Planos Municipais de Saneamento Básico
	26/7/2018

		Estudo de Demanda
	26/7/2018

		Relatório sobre os Recursos Humanos da EMPRESA
	26/7/2018

		Diagnóstico de Infraestrutura Existente 
	28/8/2018

		Relatório de Situação dos Fundos de Previdência Complementar e das Entidades de Assistência à Saúde Patrocinados pela Empresa
	3/9/2018

	3 - Levantamento de Informações e Desenvolvimento de Modelos Preliminares
	Projeto Conceitual de Engenharia
	20/12/2018

		Relatório Econômico-Financeiro Preliminar
	20/12/2018

		Relatório Ambiental
	13/12/2018

		Relatório de Due Diligence dos Aspectos Contábil-Patrimonial da Empresa
	5/11/2018

		Relatório de Due Diligence dos Aspectos Jurídicos da Empresa
	5/11/2018

		Relatório de análise jurídica sobre o Projeto e os Modelos de negócio 
	5/11/2018

	4 - Decisão do Modelo de Negócios
	Relatório para Decisão do Modelo de Negócios
	20/12/2018

O BNDES informou que, após a conclusão do Relatório para Decisão do Modelo de Negócios, o modelo de negócios proposto para ampliar a participação privada no setor de saneamento básico foi apresentado ao Estado do Rio de Janeiro em dezembro de 2018, em reunião ocorrida na sede do governo estadual. Entretanto, a decisão do governo estadual acerca da continuidade do projeto só foi formalmente encaminhada ao BNDES em abril de 2019.
O BNDES aduz que a demora na manifestação deveu-se, principalmente, ao calendário eleitoral, tendo o novo governo assumido no início de 2019, o que teria demandado um prazo para analisar a proposta do modelo de negócios que havia sido anteriormente apresentada pelo BNDES. Ainda foi informado pelo Banco que foi acordado entre o BNDES, a Cedae e o Estado que o início da Fase 2 do projeto deveria aguardar o andamento da MP 868-2018, que alterava o marco legal do saneamento e que poderia impactar a implantação do modelo de desestatização definido pelo Estado. Com a caducidade da MP 868-2018 em 3/6/2019, a Cedae teria enviado correspondência eletrônica, confirmando a orientação para prosseguimento dos estudos, tendo o BNDES comunicado o Consórcio sobre o início da Fase 2 em 11/6/2019.
O BNDES informa que, após a decisão de prosseguir com o Projeto, foram realizadas várias reuniões com a Cedae, órgãos e entes da Administração Estadual, inclusive com o Governador do Estado. Em todas essas reuniões, o Governo do Estado teria manifestado seu interesse em implementar o projeto em estruturação pelo BNDES.
O Banco manifesta que a Fase 2 compreende as etapas 5, 6 e 7 e envolve, entre outros serviços, a formatação final do projeto e todo o apoio ao Estado do Rio de Janeiro para a realização do processo licitatório. O projeto encontrava-se na Etapa 5, da Fase 2, a qual abrange a elaboração e entrega dos seguintes produtos:
	5 - Modelagem do projeto
	Elaboração de Avaliação Econômico-Financeira final

		Plano de Negócios do Projeto

		Plano de Atuação da Empresa

		Realização de Estudos e Levantamento de Informações para a Elaboração/Adequação de Planos de Saneamento Existentes

		Elaboração de Indicadores de Desempenho

		Elaboração de Caderno de Encargos

		Elaboração da Avaliação Econômico-Social

		Elaboração de Minutas e Documentos Jurídicos

		Relatório Final Consolidado

O BNDES informa que, após a conclusão da Etapa 5, serão executadas ainda as etapas 6 e 7 da modelagem, quais sejam:
	6 - Consulta Pública, Edital e Preparação para Licitação
	Relatório contemplando a identificação e perfil de potenciais investidores

		Execução das seguintes atividades:
¿ prestação de informações e esclarecimentos pertinentes a potenciais investidores, assegurando igualdade de tratamento a todos os interessados, exceto as informações relativas ao preço mínimo de venda das ações da EMPRESA e/ou o valor de outorga, tarifas e as de natureza privilegiada;
¿ promover e participar de reuniões técnicas com potenciais investidores e apresentações a associações de investidores, inclusive ROADSHOW no Brasil, com o objetivo de prestar informações adicionais àquelas contidas nos editais, incluindo preparação de questionários a serem respondidos por estes investidores;
¿ elaboração do prospecto de oferta de ações aos empregados e aposentados da EMPRESA, incorporando posteriormente, eventuais alterações solicitadas pelo BNDES, visando facilitar o entendimento sobre o processo de desestatização da EMPRESA e sobre os procedimentos da oferta das ações, em linguagem didática e adequada ao seu público-alvo;
¿ promoção, preparação, elaboração de apresentações e participações em reuniões com os empregados e aposentados, com o objetivo de prestar esclarecimentos sobre o processo de desestatização da EMPRESA e sobre os procedimentos de oferta das ações;

	7 - Licitação e Processo de Desestatização
	¿ Apoio no processo licitatório, inclusive com respostas aos questionamentos e impugnações apresentados ao Edital de Desestatização e apoio ao pregoeiro; caso a licitação seja realizada na BM&FBOVESPA, manutenção de entendimentos com a BM&FBOVESPA e a Câmara de Liquidação e Custódia S.A., visando a assessorá-las na elaboração do manual de instrução para as sociedades corretoras e investidores que participarem do processo licitatório manejado com vistas à adjudicação do PROJETO.

O Banco conclui que, em dezembro de 2019, o processo de estruturação da desestatização dos serviços de água e esgoto prestados pela Cedae encontrava-se na sua fase 2, etapa 5, a qual abrange, entre outros produtos, a elaboração das minutas de edital e contrato de concessão e do plano de negócios do referido projeto.
Com a evolução do processo de modelagem de privatização da Cedae e com o objetivo de esclarecer vários pontos evidenciados na instrução do TC Processo 025.093/2017-7, peça 24, p.43-44, foi encaminhada nova diligência por e-mail ao BNDES, datada de 13/12/2019, peça 13, para esclarecer os seguintes itens pertinentes ao deslinde para uma solução adotada quanto ao possível modelo de privatização da Cedae:
Em relação ao estudo empreendido pelo consórcio:
a) Qual o benchmarking utilizado em sua elaboração?,
b) Houve a apreciação técnica por órgãos técnicos do setor de saneamento básico e consulta/acompanhamento pela Agência Nacional de Aguas - ANA, consoante Lei 9.984, inc. XIX, art. 4º?;
c) Está previsto o ressarcimento dos custos do banco pelo projeto apresentado? Houve quitação deste débito?;
d) Houve restrição/limitação por parte da Cedae ao acesso a informações demandadas pelo Consórcio que pudessem ter prejudicado a parametrização da modelagem?
Em relação ao marco legal para o setor de saneamento:
a) A entrada em vigor da MP 844 e a sua caducidade, bem como as possíveis alterações do marco legal, não impactaram ou impactam os estudos empreendidos pelo consórcio?; Qual foi o impacto, se houver?;
b) Os estudos empreendidos pelo consórcio contemplaram as exigências da Lei 9.433, de 8/1/1997?;
c) Está previsto no estudo empreendido pelo consórcio, possíveis alterações de legislação, em quais níveis seriam estas alterações (federal, estadual e municipal) ? Quais seriam as alterações propostas, principalmente quanto aos aspectos técnicos e financeiros?;
d) Nos termos do art. 3º, inciso IV da Lei 11.445/2007, no que se refere ao conjunto de mecanismos e de procedimentos que garantam à sociedade informações, representações técnicas e participações nos processos de formulação de políticas, de planejamento e de avaliação relacionados aos serviços públicos de saneamento básico, foi contemplado o disposto no referido artigo nos estudos empreendidos pelo consórcio? Há proposta no estudo para que seja observado o mencionado artigo nas próximas fases do processo de privatização?;
e) No estudo empreendido pelo consórcio foram observadas todas as exigências e condições previstas na Lei 11.445/2007, principalmente em seus arts. 2º, inciso IX, 3°, inciso IV, 4º, 11, 12, 21 a 27 e 48?
Em resposta à mencionada diligência, o BNDES encaminhou a Nota Conjunta AEP/DEP1 nº 11/2020 e AJ2/JUDEP nº 27/2020, datada de 15/4/2020, peça 14, por meio da qual manifestou quanto ao benchmarking, item "a" da diligência quanto ao estudo empreendido pelo consórcio, que foram feitas visitas de campo em todos os 64 (sessenta e quatro) municípios atualmente operados pela Cedae, com elaboração de relatório de diagnóstico da situação atual de cada município. Nestes relatórios, foram descritas as unidades existentes, a quantidade de economias e ligações, quais os déficits de atendimento atual, tanto para o sistema de abastecimento de água - SAA quanto para o sistema de esgotamento sanitário - SES.
O BNDES menciona que, com base nos relatórios, a consultoria elaborou um projeto conceitual de engenharia para cada município, com estimativas de investimento e de custos operacionais definidos a partir destes projetos, onde foram descritas as principais obras de ampliação, de melhorias e complementares no SAA e no SES a serem realizadas em cada município, com proposta de cronograma de execução.
O BNDES manifesta que, após a elaboração dos projetos, foi confeccionado mais um relatório, com as estimativas de valores de investimentos - CAPEX e de custos operacionais - OPEX, que utilizaram como referência para base de preços a tabela EMOP e projetos padrão, no geral, elaborados pela própria contratada.
A EMOP - Empresa de Obras Públicas do Rio de Janeiro tem a exclusividade de organizar e desenvolver atividades relativas à composição e fixação de preços unitários de materiais, equipamentos e mão de obra utilizados em Obras Públicas e de expedir mensalmente os respectivos Boletins.
O BNDES conclui que as definições do CAPEX e do OPEX do projeto teriam sido elaboradas em um grau de detalhamento maior do que a simples utilização de benchmarks de investimento (como, por exemplo, a utilização de métricas de R$/hab ou R$/economia) e ressalva que estas projeções de investimento são meramente referenciais, para fins de cálculo da modelagem econômico financeira, não vinculando o futuro concessionário, que deverá ser o responsável pela realização de suas próprias projeções financeiras e soluções técnicas de engenharia e operação dos serviços delegados.
Em relação à apreciação técnica por órgãos técnicos do setor de saneamento básico e consulta/acompanhamento pela Agência Nacional de Águas - ANA, consoante Lei 9.984, inc. XIX do art. 4º, item "b" da diligência quanto ao estudo empreendido pelo consórcio, o BNDES manifestou que todos os produtos elaborados no âmbito da estruturação do projeto de desestatização da Cedae foram encaminhados ao Estado do Rio de Janeiro, por ser este ente o responsável final pela condução do processo, figurando também como o contratante do BNDES. 
O Banco informa que o Estado será o responsável formal pela execução de todos os trâmites necessários para viabilizar as licitações relativas ao projeto, cabendo ao BNDES assessorá-lo nos procedimentos devidos; menciona também que vem realizando, com a participação do Estado, conversa com diversos agentes do setor de saneamento básico, inclusive com o Instituto Estadual de Ambiente - INEA-RJ, com o propósito de apresentar o escopo do projeto e colher sugestões de aperfeiçoamentos.
Quanto à Agência Nacional de Águas - ANA, o BNDES manifesta que a agência é, atualmente, responsável pela fiscalização, no âmbito dos serviços de saneamento, apenas no que concerne ao uso dos mananciais de abastecimento e à poluição dos corpos hídricos. No que tange à fiscalização e regulação da prestação dos serviços de saneamento à população, esta é uma competência dos titulares de tais serviços que, de acordo com o que estabelece a Constituição Federal, pertence aos municípios.
O BNDES manifesta que não participou de interações com a ANA quanto ao propósito do projeto, mas entende que a interlocução com a referida agência poderá ser realizada oportunamente, inclusive por ocasião do procedimento de consulta pública do projeto - quando os materiais e documentos relativos ao projeto serão amplamente divulgados.
Em relação à previsão de ressarcimento dos custos do Banco pelo projeto apresentado, item "c" da diligência quanto ao estudo empreendido pelo consórcio, o BNDES manifestou que, de acordo com o contrato firmado entre o BNDES e o Estado, o Banco poderá ser remunerado e ressarcido de duas formas:
 (i) pelo licitante vencedor da licitação do projeto de desestatização, devendo ser esta uma condição para assinatura do contrato entre o vencedor e o Estado;
 (ii) pelo Estado, caso seja atingida a data-limite de 16 de maio de 2021 sem que tenha ocorrido o pagamento da remuneração e do ressarcimento do BNDES por parte do licitante vencedor.
O Banco conclui que, em virtude da fase em que está o processo de privatização da Cedae, o pagamento dos valores devidos ao BNDES ainda não se tornou exigível.
Em relação à possível restrição por parte da Cedae ao acesso a informações demandadas pelo Consórcio, que pudessem ter prejudicado a parametrização da modelagem, item "d" da diligência quanto ao estudo empreendido pelo Consórcio, o BNDES manifestou que a Companhia, entre o final de fevereiro e julho, de acordo com a lista de solicitações de informações enviadas para a Cedae, teria apresentado cerca de 90% das informações requeridas e conclui que não houve restrição ou limitação por parte da Cedae ao acesso a informações demandadas que pudesse ter prejudicado a parametrização da modelagem, havendo apenas uma demora na disponibilização de algumas informações, que geraram atrasos no cronograma.
Em relação ao possível impacto da entrada em vigor da Medida Provisória 844 e a sua caducidade, bem como as possíveis alterações do marco legal nos estudos empreendidos pelo consórcio, item "a" da diligência de informações sobre o impacto do marco legal do saneamento no projeto de privatização da Cedae, o BNDES informou que uma das premissas definidas pelo Banco para o projeto de desestatização da Cedae era de que o projeto deveria ser viável considerando o marco regulatório vigente. 
O Banco informa que o desenho jurídico-institucional considerou que a viabilização do projeto não deveria depender de alterações legislativas relativas ao setor de saneamento. As discussões legislativas e as medidas provisórias que já caducaram não teriam sido ignoradas ao longo do período de estruturação do projeto. O BNDES menciona que adotou uma postura ativa de identificação de possíveis mudanças no desenho jurídico proposto para o projeto, caso a alteração do marco legal assim demandasse.
O Banco afirma que participou de discussões, no âmbito do Governo Federal, sobre quais seriam as alterações do marco legal que poderiam trazer mais segurança jurídica e mais agilidade para a implantação deste projeto e de outros no setor de saneamento básico em estruturação pelo BNDES.
O BNDES manifesta que a versão do Projeto de Lei, que atualmente está aguardando votação no Senado Federal, com a mudança proposta no marco regulatório, não irá impactar negativamente no modelo de desestatização proposto, podendo inclusive trazer melhorias e simplificações para a implementação do projeto.
Em relação ao questionamento sobre se os estudos empreendidos pelo consórcio contemplaram as exigências da Lei 9.433/97, item "b" da diligência de informações sobre o impacto do marco legal do saneamento no projeto de privatização da Cedae, o BNDES menciona que não foram identificados dispositivos da Lei 9.433/1997, que institui a Política Nacional de Recursos Hídricos e cria o Sistema Nacional de Gerenciamento de Recursos Hídricos, que impactem a estruturação do projeto.
O Banco conclui que as principais captações de água, que demandam outorgas para utilização dos recursos hídricos, continuarão sob a responsabilidade da Cedae, cabendo à Companhia, caso necessário, proceder com a regularização das outorgas. Em relação aos municípios em que ocorrerá a concessão plena dos serviços, entendida como a delegação de todas as atividades integrantes dos serviços de fornecimento de água e esgotamento sanitário, será de responsabilidade das futuras concessionárias regularizar a situação das outorgas hídricas, caso alguma captação atual esteja em desacordo com a legislação.
Em relação à previsão pelo consórcio quanto a possíveis alterações de legislação, em níveis federal, estadual e municipal, item "c" da diligência de informações sobre o impacto do marco legal do saneamento no projeto de privatização da Cedae, o BNDES manifesta que o projeto foi estruturado considerando a desnecessidade de qualquer alteração legislativa para sua viabilização. Entretanto, menciona que cabe explicação sobre o procedimento legal para formação de gestão associada entre entes públicos.
O Banco menciona que há a necessidade de leis autorizativas municipais, exceto para os municípios da Região Metropolitana, para a constituição da gestão associada com o Estado do Rio de Janeiro. A gestão associada de serviços públicos está prevista no artigo 241 da Constituição Federal e é regulada pela Lei Federal 11.107/2005, que dispõe sobre normas gerais de contratação de consórcios públicos, e pelo Decreto 6.017/2007. Segundo a legislação vigente, para constituir essa gestão associada, os entes devem aprovar leis que autorizam a celebração de convênio de cooperação entre os poderes executivos.
O Banco conclui que, apesar de haver divergências doutrinárias e de decisões judiciais no sentido da desnecessidade de autorização legislativa para celebração de convênio, a previsão de edição de lei autorizativa encontra-se no art. 2º, inciso VIII do Decreto 6.017/2007, e informa que este dispositivo tem sido observado na constituição da gestão associada. Ressalva que, uma das mudanças propostas no marco legal do saneamento, é incluir previsão expressa de que não há necessidade de leis autorizativas para a celebração de convênios de cooperação.
Em relação ao conjunto de mecanismos e de procedimentos que garantam à sociedade informações, representações técnicas e participações nos processos de formulação de políticas, de planejamento e de avaliação relacionados aos serviços públicos de saneamento básico previsto nos termos do art. 3º, inciso IV da Lei 11.445/2007, item "d" da diligência de informações sobre o impacto do marco legal do saneamento no projeto de privatização da Cedae, o BNDES manifesta que, a propósito dos temas transparência, controle administrativo e controle social, os seguintes pontos foram destacados:
Todo o processo de estruturação do projeto envolvendo a delegação dos serviços prestados pela Cedae vem sendo objeto de ampla cobertura pelos meios de comunicação e tratado de forma transparente pelo Banco. Há deveres de sigilo e controle de informações sensíveis que devem ser observados pelo banco de fomento - mas que não são oponíveis aos órgãos de fiscalização e controle e demais colegiados encarregados do acompanhamento do acordo de recuperação fiscal firmado pelo Estado. Nesse sentido, todas as informações demandadas pelas instâncias de controle junto ao BNDES vêm sendo fornecidas pelo Banco;
A legislação aplicável à projetos de desestatização preconiza a necessidade de observância de processos de controle social - notadamente a submissão de minutas e de documentos do projeto aos procedimentos de consulta pública e a audiência pública. Nessa linha, menciona diversos dispositivos normativos contidos na Lei federal 11.445/2007 (art. 11, inc. IV e art. 19, § 5º) , na Lei federal 8.666/93 (art. 39) , na Lei federal 13.334/2016 (art.13-A) e na Lei federal 11.079/2004 (art. 10, inc. VI) , os quais reforçam a importância de submissão dos projetos de desestatização a processos consultivos e colaborativos envolvendo a sociedade, além de favorecer o controle social, tais procedimentos têm por objetivo canalizar sugestões, comentários e contribuições técnicas para o processo de estruturação - ensejando o aperfeiçoamento do projeto e a maior eficácia das políticas públicas a ele subjacentes;
Tendo em vista o disposto na legislação e a necessidade de promover o amplo conhecimento público a respeito do conteúdo do projeto, após a aprovação das minutas preliminares de edital e contrato de concessão (e dos respectivos anexos técnicos) pelas alçadas competentes do Estado do Rio de janeiro (ex. procuradorias e secretarias pertinentes) e da Região Metropolitana do Rio de Janeiro, os documentos referentes ao projeto serão submetidos à consulta e audiência públicas. Dessa forma, a população fluminense, as entidades da sociedade civil organizada e os potenciais licitantes terão amplo acesso aos detalhes do projeto;
Na ocasião da consulta e audiência públicas do projeto também serão divulgadas as versões preliminares dos instrumentos de planejamento elaborados pelos titulares dos serviços - quais sejam, o plano metropolitano de saneamento  (da Região Metropolitana do Rio de Janeiro) e os planos municipais de água e esgoto editados pelos municípios não metropolitanos;
Após a licitação e adjudicação dos contratos de concessão aos licitantes vencedores, a AGENERSA e os titulares dos serviços de água e esgoto deverão constituir estruturas de governança, com vistas a instrumentalizar o exercício do controle social dos serviços delegados - notadamente a fiscalização do cumprimento das metas de expansão qualitativa e quantitativa dos serviços públicos, conforme constantes dos contratos de concessão e dos planos municipais e metropolitano de saneamento. No caso, a AGENERSA, além de exercer a regulação e fiscalização dos operadores, será um interlocutor importante, funcionando como um agente catalizador do controle social por meio da divulgação de informações sobre os serviços, performance dos concessionários, bem como recebendo e endereçando as reclamações e demandas dos usuários.
Em relação às exigências e condições previstas na Lei 11.445/2007, principalmente em seus arts. 2º, inciso IX, 3°, inciso IV, 4º, 11, 12, 21 a 27 e 48, quanto ao estudo empreendido pelo consórcio, item "e" da diligência de informações sobre o impacto do marco legal do saneamento no projeto de privatização da Cedae, o BNDES manifesta que o estudo foi realizado em consonância com os princípios e regramentos dispostos na Lei 11.445/2007, de modo que todas as etapas do processo licitatório, inclusive suas etapas preparatórias, atendam a todos os requisitos legais. Afirma que, no processo de estruturação, buscou observar as diretrizes da Política Nacional de Saneamento Básico, as normas regulatórias e todos os requisitos de validade para a celebração futura dos Contratos de Concessão, conforme a proposta de segmentação da operação dos serviços de saneamento em blocos de municípios.
ANÁLISE 
Conforme pode ser depreendido das informações encaminhadas pelo BNDES e acima expostas, a atuação do Banco no processo de desestatização da Cedae possui as seguintes características:  (i) a participação do BNDES se circunscreve ao apoio a ser prestado ao Estado do Rio de Janeiro, consistente na elaboração da modelagem da desestatização da Cedae/RJ, por intermédio  da contratação de serviços técnicos especializados para a estruturação de projetos no que pertine à desestatização dos serviços de fornecimento de água e esgotamento sanitário a cargo do Estado do Rio de Janeiro, via Cedae/RJ; (ii) o escopo atual dos estudos não considera qualquer forma de atuação do BNDES como futuro adquirente da Cedae; (iii) não haverá participação do BNDES na forma de aporte de recursos na Cedae.
Destaca-se ainda que, conforme informação prestada pelo Banco, a modelagem do projeto de desestatização da Cedae encontrava-se, em maio de 2020, na fase 6 da etapa 2, ou seja, em preparativo para a realização de consulta pública.
Em relação aos pontos levantados na instrução datada de 9/7/2018, peça 24, p.43-44, do TC Processo 025.093/2017-7, quanto ao Contrato OCS 4/2018, ao Acordo de Cooperação Técnica 16.2.0569.14, pactuado entre o BNDES e o Estado do Rio de Janeiro, bem como ao marco legal para o setor de saneamento, até o momento o BNDES não apresentou inconsistências em relação à modelagem de projeto de desestatização dos serviços de água e esgoto prestados pela Cedae.
Desta forma, as eventuais questões que ainda possam remanescer nesse tipo de operação, tais como a definição do valor de alienação da Cedae, incertezas sobre contingências acerca do poder concedente e possíveis passivos trabalhistas e ambientais, (i) refogem à competência do TCU, na medida em que envolvem recursos públicos estaduais, cuja competência fiscalizatória é dos órgãos de controle fluminenses, tal como o TCE/RJ; (ii) não representam riscos para o BNDES, que não aportará nenhum recurso na CEDAE. Assim sendo, o presente processo de acompanhamento cumpriu a finalidade para a qual foi autuado. 
CONCLUSÃO
As informações prestadas pelo BNDES, até o momento, não apresentaram inconsistências em relação à modelagem de projeto de desestatização dos serviços de água e esgoto prestados pela Cedae nos pontos levantados na instrução datada de 9/7/2018, peça 24, p.43-44, do TC Processo 025.093/2017-7, quanto ao Contrato OCS 4/2018, ao Acordo de Cooperação Técnica 16.2.0569.14 e ao marco legal para o setor de saneamento.
Eventuais questões que possam remanescer na operação de desestatização não representam, em princípio, riscos para o BNDES, que não aportará recursos na CEDAE.
PROPOSTA DE ENCAMINHAMENTO
Em face de todo exposto, submete-se os autos à consideração superior, propondo:
a) remeter cópia da presente instrução e da decisão que vier a ser proferida nestes autos ao Banco Nacional de Desenvolvimento Econômico e Social (BNDES) e ao Tribunal de Contas do Estado do Rio de Janeiro-TCE/RJ; e 
b) arquivar o presente processo, consoante o inciso V do art. 169 do RI/TCU.
É o relatório.

Isamara Seabra (OAB/DF 27.685) e outros.

Não atuou.

ACOMPANHAMENTO. ACÓRDÃO 2.530/2018-TCU-PLENÁRIO. PARTICIPAÇÃO DO BNDES NO PROCESSO DE VENDA DA CEDAE/RJ. CIÊNCIA. ARQUIVAMENTO.

ACOMPANHAMENTO (ACOM)

Secretaria de Controle Externo da Administração Indireta no Rio de Janeiro (SecexEstataisRJ).

Trata-se de acompanhamento autuado pela Secretaria de Controle Externo da Administração Indireta no Rio de Janeiro (SecexEstataisRJ) , em cumprimento à determinação contida no item "a" do Acórdão 2530/2018-TCU-Plenário (TC Processo 025.093/2017-7) , verbis:
a) autorizar a autuação de novo processo de acompanhamento com vistas a dar prosseguimento na análise das ações empreendidas pelo Banco Nacional de Desenvolvimento Econômico e Social (BNDES) no sentido de subsidiar o Governo do Estado do Rio de Janeiro na tomada de decisão quanto ao processo de venda da Companhia Estadual de Águas e Esgotos do Estado do Rio de Janeiro (Cedae) .
II - Contextualização
A referida deliberação foi exarada no âmbito do TC Processo 025.093/2017-7 que apreciou Acompanhamento autuado a partir de Comunicação ao Plenário, de 27/7/2017, abordando a participação do Banco Nacional de Desenvolvimento Econômico e Social (BNDES) no processo de venda da Companhia Estadual de Águas e Esgotos do Estado do Rio de Janeiro (Cedae/RJ) .
Naquele trabalho fiscalizatório, restou constatado que a participação do BNDES no processo de venda da Cedae/RJ se limitou à condução dos estudos técnicos realizados para permitir a modelagem da desestatização dos serviços de água e esgoto prestados pela Companhia. Nesse escopo, foi firmado o Contrato 17.2.0389.1, em 16/11/2017, entre o BNDES e o Estado do Rio de Janeiro, bem como o Contrato de Prestação de Serviços OCS 004/2018 entre o banco estatal federal e o Consórcio Concremat/Banco Fator/Vernalha Associados, vencedor do Pregão Eletrônico 49/2017, realizado por aquela instituição financeira. Em vista desses contratos, foi autuado este processo para acompanhamento das ações do BNDES adotadas no curso dos mencionados ajustes.
III - Atendimento ao Acórdão 2530/2018-TCU-Plenário
A SecexEstataisRJ, visando cumprir o comando do Acórdão 2530/2018-TCU-Plenário, realizou diligência junto ao BNDES (peça 11) , a fim de que aquela instituição financeira apresentasse:
i) a situação do Contrato 17.2.0389.1;
ii) a solução adotada quanto ao possível modelo de privatização da Cedae/RJ;
iii) a situação do Contrato de Prestação de Serviços OCS 004/2018 e se houve prosseguimento para a fase 2 prevista nesse ajuste.
Em atendimento à diligência de peça 11, o BNDES enviou a Nota Conjunta AEP/DEP1 22/2019 e AJ2/JUDEP 51/2019, de 4/12/2019 (peça 12, p. 1-7) .
Uma nova diligência foi efetuada pela SecexEstataisRJ junto ao BNDES (peça 13) , a fim de esclarecer aspectos sobre (i) o modelo de privatização da Cedae/RJ abordado no estudo empreendido pelo Consórcio Concremat/Banco Fator/Vernalha Associados e (ii) o marco legal para o setor de saneamento. Em resposta, o BNDES encaminhou a Nota Conjunta AEP/DEP1 11/2020 e AJ2/JUDEP 27/2020, de 15/4/2020 (peça 14) .
A SecexEstataisRJ, após analisar as informações prestadas pelo BNDES, concluiu que:
i) não foram verificadas inconsistências em relação à modelagem de projeto de desestatização dos serviços de água e esgoto prestados pela Cedae/RJ acerca dos questionamentos atinentes ao Contrato OCS 4/2018, ao Acordo de Cooperação Técnica 16.2.0569.14 e ao marco legal para o setor de saneamento; e
ii) eventuais questões que possam remanescer na operação de desestatização não representam, em princípio, riscos para o BNDES, haja vista que não haverá aporte de recursos do banco estatal federal na Cedae/RJ.
A unidade técnica propôs, então: (a) remeter cópia da presente instrução e da decisão que vier a ser proferida nestes autos ao BNDES e ao Tribunal de Contas do Estado do Rio de Janeiro-TCE/RJ; e (b) arquivar o presente processo.
Estou de acordo com as conclusões da SecexEstataisRJ e o encaminhamento proposto, razões pelas quais incorporo às minhas razões de decidir os argumentos contidos no relatório precedente a este voto, sem prejuízo de tecer algumas considerações sobre a matéria.
IV - Do Acordo de Cooperação Técnica 16.2.0569.14 e do Contrato 17.2.0389.1
Inicialmente, o BNDES esclareceu que é o responsável, entre outras atividades, no âmbito do Programa de Parcerias para Investimentos (PPI) do Governo Federal, criado pela Lei 13.334/2016 (peça 12, p. 1-2) .
Informou, ainda, que o apoio provido pelo BNDES aos entes estaduais é formalizado por meio da celebração de contratos de estruturação específicos, os quais disciplinam, entre outros elementos, o escopo de atuação do Banco, as obrigações dos órgãos e entes administrativos estaduais envolvidos e, sobretudo, a dinâmica de remuneração do BNDES e de ressarcimento das despesas incorridas por este banco, tais como as decorrentes da contratação de consultorias especializadas (peça 12, p. 2) .
No presente caso, o Estado do Rio de Janeiro solicitou tal apoio, por meio do Ofício GG 396/2016, consubstanciado na Resolução CPPI 04/2016 e, posteriormente, constou do Acordo de Cooperação Técnica 16.2.0569.14 firmado, em 12/6/2017, entre aquelas entidades, nos termos dos itens II, III e IV dos considerandos do Contrato 17.2.0389.1[footnoteRef:2].  [2:  disponível em: http://www.fazenda.rj.gov.br/sefaz/content/conn/UCMServer/path/Contribution%20Folders/site_fazenda/licitacao/contratos/contratos/2017/026.2017%20-%20BANCO%20NACIONAL%20DE%20DESENVOLVIMENTO%20ECON%C3%94MICO%20E%20SOCIAL%20-%20BNDES.pdf?lve; acesso em 14/8/2020.] 
O Contrato 17.2.0389.1 foi celebrado, em 16/11/2017, entre o Estado do Rio de Janeiro e o BNDES, visando, exclusivamente, regular a forma e os prazos de pagamento da remuneração e dos ressarcimentos dos gastos com serviços de terceiros necessários à implementação de modelo de negócios[footnoteRef:3] relacionados à Cedae/RJ e devidos ao BNDES, nos termos do Acordo de Cooperação Técnica 16.2.0569.14. Não consta dos autos termo aditivo ao Contrato 17.2.0389.1. [3:  Modelo de negócios: é o arranjo jurídico-institucional por meio do qual os serviços de saneamento poderão ser prestados aos usuários, o qual poderá adotar o formato de uma concessão comum, subconcessão, subdelegação, parceria público-privada/PPP, alienação de controle societário ou outro não defeso em lei.] 
Nesse sentido, a avença estabeleceu as obrigações específicas do BNDES, cabendo destacar: 
a) realizar a contratação dos serviços técnicos[footnoteRef:4] previstos na cláusula quarta (ressarcimento de gastos com terceiros) ;  [4: Serviços Técnicos: é o conjunto amplo de atividades a serem contratadas pelo BNDES, como o levantamento de dados e informações, avaliação, consultoria, assessoria, participações em reuniões e audiências públicas para esclarecimentos, acompanhamento do andamento dos trabalhos, para a implementação do modelo de negócios e do projeto, conforme a disciplina detalhada em termo de referência específico.] 
b) coordenar a produção dos estudos técnicos para a implantação do modelo de negócios; 
c) apoiar a condução do processo licitatório do projeto a ser realizado pelo Estado, inclusive audiências e consultas públicas; e 
d) solicitar ao Estado manifestação expressa acerca do modelo de negócios a ser adotado para a implementação do projeto após a apresentação do relatório para decisão do modelo de negócios e conclusão da primeira fase de execução dos serviços técnicos, conforme especificado no termo de referência descrito no parágrafo segundo desta cláusula, manifestação esta que será condição para o prosseguimento das etapas 5, 6 e 7 da execução dos serviços técnicos.
O ajuste também prescreve a obrigação de o Estado do Rio de Janeiro: 
i) pagar ao BNDES remuneração fixa de R$ 1.800.00,00 em caso de licitação do projeto ou R$ 330.000,00 em caso de não realização do certame; e
ii) ressarcir o BNDES pelos gastos com terceiros no montante de até R$ 6.787.000,00.
Além disso, essa obrigação de pagamento da remuneração e do ressarcimento deverá constar do edital de licitação do projeto como condição prévia à celebração do contrato, imputando-se ao vencedor do certame a responsabilidade pelo pagamento, nos termos do art. 21 da Lei 8.987/1995.
Entendo, portanto, que as cláusulas do Contrato 17.2.0389.1 minimizam o risco financeiro a que poderia estar sujeito o BNDES ao prestar apoio, nas condições avençadas, para a estruturação do projeto de participação privada no setor de saneamento básico do Estado do Rio de Janeiro.
Assim, em relação ao Acordo de Cooperação Técnica 16.2.0569.14 e ao Contrato 17.2.0389.1, acompanho o entendimento da unidade técnica no sentido de que a atuação do BNDES se deu em consonância com legislação que rege a matéria, à época, especificamente, o disposto previsto no art. 10, inciso VI, do estatuto do banco estatal federal que prescreve a possibilidade de o BNDES contratar estudos técnicos e prestar apoio técnico e financeiro, inclusive não reembolsável, para a estruturação de projetos que promovam o desenvolvimento econômico e social do País.
V - Do Contrato de Prestação de Serviços OCS 004/2018
O BNDES informou que, após estabelecidas essas condições no âmbito do Contrato 17.2.0389.1, procedeu à contratação dos serviços técnicos.
Para tanto, realizou o Pregão Eletrônico AARH 49/2017, no qual se sagrou vencedor o Consórcio Concremat/Banco Fator/Vernalha Associados, tendo sido celebrado, em 2/2/2018, o Contrato de Prestação de Serviços OCS 004/2018[footnoteRef:5], com prazo de vigência de 24 meses a contar da assinatura. Esse ajuste é composto por duas fases e sete etapas, sendo a fase 1 composta pelas etapas de 1 a 4 e a fase 2 pelas etapas de 5 a 7. [5:   Disponível em https://www.bndes.gov.br/wps/portal/site/home/transparencia/licitacoes-contratos/contratos-administrativos/2018/contratos-fevereiro-2018; acesso em 20/8/2020.] 
O valor do Contrato de Prestação de Serviços OCS 004/2018 (Contrato OCS) foi estabelecido em até R$ 6.787.000,00, com previsão de reajuste a cada 12 meses, mediante a aplicação do Índice Nacional de Preços ao Consumidor Amplo (IPCA) , e de pagamento por etapa concluída nas condições descritas no anexo I ao contrato. Nota-se que o valor do contrato correspondente ao valor máximo que o Estado do Rio de Janeiro se comprometeu a ressarcir o BNDES pelos gastos com terceiros, nos termos do Contrato 17.2.0389.1 (item 15 deste voto) .
Em 14/11/2019, o Contrato OCS 004/2018 foi aditivado, passando a viger por mais 18 meses, a contar de 2/2/2020. Ainda, o valor contratual corrigido foi acrescido em R$ 525.435,96, para cobrir a prestação de serviços de assessoria jurídica, assessoria de comunicação, sala de informações e gerenciamento de projeto. Assim, o valor final do contrato atingiu a cifra de R$ 7.592.609,93 (anexo I ao contrato) .
A fase 1 do Contrato OCS chegou ao final, tendo sido apresentado ao Governo do Estado do Rio de Janeiro, em dezembro de 2018, o modelo de negócios para ampliar a participação privada no setor de saneamento básico daquela Unidade da Federação (peça 12) . E, em abril de 2019, o BNDES recebeu formalmente a sinalização daquele Estado para dar continuidade ao projeto formatado, conforme as características transcritas no relatório precedente a este voto (peça 12) .
Em 11/6/2019, segundo o banco estatal federal, deu-se início à fase 2 do projeto, estando em andamento, em maio/2020, a etapa 6 - Consulta Pública, Edital e Preparação para Licitação e, na sequência, viria a etapa 7 - Licitação e Processo de Desestatização, conforme transcrição no relatório precedente a este voto.
Quanto ao ressarcimento dos custos do Banco pelo apoio dado ao projeto, o BNDES asseverou que o pagamento dos valores devidos ainda não se tornou exigível (peça 14) .
Por meio da Nota Conjunta AEP/DEP1 11/2020 e AJ2/JUDEP 27/2020 (peça 14) , o BNDES esclareceu que o consórcio visitou 64 municípios, nos quais a Cedae/RJ opera. Em função das visitas, o consórcio elaborou relatório para cada municipalidade contendo diagnóstico da situação encontrada, tanto para o sistema de abastecimento de água (SAA) quanto para o sistema de esgotamento sanitário (SES) .
Frisou, ainda, que tais relatórios subsidiaram as estimativas de investimento (Capex) e de custos operacionais (Opex) , adotando como referência a base de preços da tabela Empresa de Obras Públicas do Rio de Janeiro EMOP, considerando-se as principais obras de ampliação, de melhorias e complementares para SAA e SES a serem realizadas em cada município, contendo, ainda, proposta de cronograma de execução. Por fim, ressaltou que todos os produtos elaborados no âmbito do referido contrato foram encaminhados ao Estado do Rio de Janeiro. 
Quanto aos demais questionamentos efetuados pela SecexEstatais/RJ, mediante a diligência de peça 13, considero satisfatórios os esclarecimentos apresentados pelo BNDES (peça 14) .
As informações trazidas aos autos pelo BNDES permitem concluir que, até o momento, o apoio prestado pelo banco estatal federal na estruturação do projeto de desestatização dos serviços de água e esgoto prestados pela Cedae/RJ não apresenta risco de ordem financeira para aquele banco, haja vista não haver previsão de aporte de recursos financeiros do BNDES na Cedae/RJ.
Assim sendo, acolho o encaminhamento sugerido pela unidade técnica de dar ciência ao BNDES e ao Tribunal de Contas do Estado do Rio de Janeiro (TCE/RJ) sobre as informações acostadas a estes autos.
Ante o exposto, voto para que o Tribunal acolha a minuta de acórdão que ora submeto à deliberação do colegiado.
TCU, Sala das Sessões Ministro Luciano Brandão Alves de Souza, em 2 de setembro de 2020.
Ministro VITAL DO RÊGO 
Relator